【裁判字號】    94,選訴,3
【裁判日期】    950706
【裁判案由】    違反選舉罷免法
【裁判全文】
臺灣臺北地方法院刑事判決               94年度選訴字第3號
公  訴  人  臺灣臺北地方法院檢察署檢察官
被      告  申○○
            甲○○
            辰○○
共      同
選任辯護人  張沐芝律師
被      告  戊○○
            丑○○
            酉○○○
            天○○
            己○○
            壬○○
            戌○○
上列被告等因違反公職人員選舉罷免法等案件，經檢察官提起公
訴（九十三年度選偵字第一○號、九十四年度選偵字第二號、第
三號、第七號、九十四年度偵字第二四八○號），並追加起訴（
九十四年度偵字第二四八○號、九十四年度選偵字第三號），本
院判決如下：
    主  文
辰○○連續對於有投票權之人交付賄賂，而約其投票權為一定之
行使，處有期徒刑伍月，如易科罰金，以銀元參佰元即新台幣玖
佰元折算壹日，褫奪公權貳年。
酉○○○、天○○、己○○、壬○○、戌○○有投票權人，收受
賄賂，而許以投票權為一定之行使，各處有期徒刑參月，如易科
罰金，均以銀元參佰元即新台幣玖佰元折算壹日，均褫奪公權壹
年。各收受之賄賂新台幣壹仟元均沒收，如全部或一部不能沒收
時，追徵其價額。
申○○、甲○○、戊○○、丑○○均無罪。
    事  實
一、辰○○為台北縣汐止地區阿美族頭目，緣戊○○以平地原住
    民候選人身份參選第六屆立法委員選舉，辰○○為使不知情
    之戊○○能順利當選，即自民國九十三年十一月十四日起，
    基於對於有投票權人期約或交付賄賂而約定投票予戊○○之
    概括犯意，連續在台北縣汐止市○○○路三○二巷酉○○○
    等人之住處，給付酉○○○、天○○、己○○、壬○○、己○○等有投票權之人每人新台幣（下同）一千元賄款，而約
    定於第六屆立法委員選舉時投票予戊○○（期約或交付賄款
    之時間、地點均詳如附表所示，其中戌○○部分，辰○○係
    於九十三年十二月五日先對戌○○期約以一千元之代價要求
    戌○○投票予戊○○，復於九十三年十二月十二日交付賄款
    ），而酉○○○、天○○、己○○、壬○○、戌○○明知上
    情，仍均收受一千元賄款，並允諾於第六屆立法委員選舉時
    投票予戊○○。嗣經不詳人士檢舉後，經警循線查獲，酉○○○、天○○、己○○、壬○○、戌○○各所收受之賄款，
    均為其分別花用殆盡，而未扣案。
二、案經法務部調查局北部機動工作組、台北縣調查站、台北縣
    政府警察局新店分局報請台灣台北地方法院檢察署檢察官偵
    查起訴並追加起訴。
    理  由
甲、有罪部分（辰○○、酉○○○、天○○、己○○、壬○○、
    戌○○）：
一、訊據被告辰○○矢口否認有對有投票權人期約、交付賄賂之
    犯行，被告酉○○○、天○○、己○○、壬○○、戌○○等
    人亦均否認有收受賄賂之犯行；辰○○辯稱：酉○○○、天
    ○○、己○○、壬○○、戌○○等人於本院審理時均否認有
    收受賄款一千元之情事，供稱或係為早日返家照顧小孩、或
    身體不適、疲倦、或訊問者以恐嚇驚嚇方式訊問，或不諳國
    語之故，始於之前受詢問時承認犯罪，且經本院當庭勘驗調
    查員詢問時之錄音光碟結果，可知酉○○○等五人於調查員
    詢問時所為自白係出於脅迫，不具任意性，調查員尚對壬○○為誘導詢問，戌○○、壬○○就收受賄賂情節，亦有前後
    不一情形，彼等於偵查中所為陳述亦同樣不具任意性，均無
    證據能力；公訴人又未能提出其他補強證據證明酉○○○等
    五人有收受賄賂犯行，自不能證明酉○○○等五人犯罪，又
    公職人員選舉罷免法第九十條之一第一項投票行賄罪與刑法
    第一百四十三條投票受賄罪，係屬必要共犯中之對向犯，是
    酉○○○五人既不成立犯罪，伊亦無成立投票行賄罪之餘地
    云云。酉○○○辯稱：伊未曾收受辰○○給的一千元，伊於
    調查員詢問時，因身體不適，心中害怕，始承受收受賄款云
    云；天○○辯稱：伊實未曾收受辰○○給的一千元，伊於調
    查員詢問時，係因家中有一個殘障小孩須照顧，始承認犯罪
    云云；己○○辯稱：伊未曾收受辰○○給的一千元，伊於調
    查員詢問時，係因身體不適，詢問者以恐嚇驚嚇方式詢問，
    始承認犯罪云云；壬○○辯稱：伊未曾收受辰○○交付之賄
    選一千元，伊係因身體不適、疲倦，始承認收賄；戌○○辯
    稱：伊未曾收受辰○○給的一千元，伊係因為早點回家照顧
    小孩，始承認犯行云云。
二、經查：
（一）辰○○確有於如附表所示之時、地，期約、交付賄賂予具
      有第六屆平地原住民立法委員投票權之酉○○○等五人，
      要求彼等投票予戊○○之事實，業據酉○○○、天○○、
      己○○、壬○○、戌○○五人迭於調查員詢問、檢察官訊
      問時分別供陳明確。酉○○○於調查員詢問時供陳：伊記
      得該次敬老旅遊活動後次日，也就是九十三年十一月十四
      日當天中午，辰○○有親自到伊家去，當時伊正在洗衣服
      ，聽到按電鈴聲，伊走到門口，辰○○即直接把一千元的
      現金塞到伊手裡，並表示希望伊在這次立委選舉中支持戊○○，不要忘了戊○○，伊當時向他表示說不用了，可是
      他一直說拜託拜託，伊只好勉強收下，伊之後就用一千元
      賄款隨便買了一些食品，已全部花光了（見九十三年度選
      偵字第三號卷《下稱選偵三號卷》第二八頁調查局）；於
      偵查中供稱：伊具有第六屆立法委員選舉人之身分，是平
      地原住民（見選偵三號卷第二九頁），辰○○在伊家中給
      伊一千塊時，他說不要忘記戊○○，他的意思是請伊投票
      給戊○○，伊知道從辰○○那邊拿到的一千塊就是要伊投
      票給戊○○，伊願意收下那一千元，是因為看到錢高興，
      想說投戊○○一票沒有關係（見選偵三號卷第三十頁）。
      天○○於調查員詢問時供稱：伊是平地原住民，也有選舉
      平地原住民立法委員投票權（見選偵三號卷第十八頁），
      伊記得立委投票前幾天，伊居住社區阿美族頭目辰○○曾
      到伊家樓下，親自拿現金一千元給伊，並用手勢暗示伊要
      把票投給二號候選人戊○○（見選偵三號卷第二十頁）；
      於偵查中供陳：辰○○在選舉前幾天拿一千塊給伊，並要
      伊投給二號候選人，辰○○拿到伊家樓下，伊剛好下樓，
      辰○○沒有說什麼，就比二號（見選偵三號卷第二二頁）
      。己○○於調查員詢問時供稱：選舉期間（詳細時間我記
      不清楚了）辰○○到伊家幫戊○○拉票的時候，有給伊現
      金一千元，要伊投票給戊○○，這一千元伊已經花完了（
      見選偵三號卷第三四頁）；於偵查中供稱：伊具有第六屆
      立法委員選舉人之身分，是平地原住民（見選偵三號卷第
      四三頁），辰○○幫戊○○拉票時給伊的一千元花完了，
      伊收下這一千塊的時候，辰○○說拜託支持戊○○，伊說
      好，辰○○在伊的家裡拉票，他當時有戴戊○○的帽子，
      他是當面拿給伊這一千塊，伊收下這一千塊的時候，知道
      他的意思是要伊投給戊○○（見選偵三號卷第四四頁）。
      壬○○於調查員詢問時供稱：伊是平地原住民，且有權利
      投票選舉平地原住民立法委員（見選偵三號卷第十頁），
      「我除了參加婦協舉辦的本次活動外，並於十二月初時（
      投票日前，詳細日期記不清楚）我的鄰居辰○○晚上到我
      家裡交付給我一千元，並要求我幫幫忙替無黨籍平地原住
      民立委候選人戊○○拉票。由於辰○○給我的一千元，我
      已經提供給戊○○後援會作為加菜使用，所以我願意提出
      等值的一千元供貴站查扣」，本屆立委選舉伊有去投票，
      伊所投票支持的立委候選人為戊○○（見選偵三號卷第十
      一頁）；於偵查中供稱：選舉之前，不記得哪一天，辰○○有到伊家拿一千元拜託伊幫戊○○拉票，那一千元後來
      捐給戊○○後援會當加菜金，伊該次立委選舉投票給戊○○（見選偵三號卷第十四頁）。戌○○於調查員詢問時供
      稱：伊是平地原住民，也是具備投票選舉平地原住民立法
      委員資格之有權人（見選偵三號卷第二頁），在九十三年
      十二月五日伊前往天主教三光新村教會作禮拜時，辰○○
      告訴伊，立法委員選舉要投票給二號的候選人戊○○，投
      完票後會給伊一千元，十二月十一日投完票，十二日伊前
      往教會作禮拜結束後，辰○○就到伊家中給我一千元，伊
      有依照辰○○的要求投票給戊○○，因為伊經濟狀況不好
      ，加上有病在身，伊已把那一千元拿去看病了（見選偵三
      號卷第三頁）；在偵查中供稱：伊有向辰○○拿一千元，
      是在十二月十二日做禮拜後，辰○○在伊家外面拿一千元
      給伊等語（見選偵三號卷第六頁）。
（二）而經本院勘驗陳天○○、己○○、壬○○、戌○○等人於
      調查員詢問時之錄音光碟，其中戌○○部分，調查員與戌
      ○○間係以國語對答，調查員以國語訊問戌○○聯絡電話
      、教育程度、有無工作等問題時，戌○○可以立刻瞭解並
      加以回答，另就整體詢問內容，即如同上開筆錄上所記載
      ，而戌○○復就辰○○如何先期約給付賄款，而後再給付
      賄款等經過，詳細說明敘述，調查員製作完筆錄，並將筆
      錄重新誦念並向戌○○解釋後，再詢以：「本日所言是否
      屬實？」，戌○○並回答：「是」，而在詢問過程中，調
      查員亦無任何強迫脅迫之情形，顯見筆錄上所為記載確出
      自於戌○○之真意，此參本院九十四年十一月二十一日審
      理筆錄即明（見本院卷第四宗第一九六頁至第二○五頁）
      。就壬○○部分，壬○○對於調查員以國語提問之問題均
      能充分了解，並以國語流利回答，而壬○○於詢問中，就
      調查員詢問：「是否投完票以後就拿到一千元？」，答以
      ：「投票之前」，問：「他是什麼時候給你的？在什麼場
      合給你的？我們要問清楚。差不多是什麼時候？」，答以
      ：「在家裡」、「晚上」、「是旅遊之後」，再經調查員
      確認詢以：「是旅遊以後過幾天？是十一月還是十二月的
      時候？投票前幾天？」，答以：「十二月」，問：「十二
      月初的時候？」，答：「對啊」，問：「辰○○到你家還
      是你到他家？」，答：「是他到我家」，調查員再問：「
      賄款要查扣，你有無帶壹仟元來？」，壬○○復答：「他
      拿給我，我就拿給他們啊，沒有收據啊」，故調查員依據
      壬○○所為上開回答，加以整理即如「我除了參加婦協舉
      辦的本次活動外，並於十二月初時（投票日前，詳細日期
      記不清楚）我的鄰居辰○○晚上到我家裡交付給我一千元
      ，並要求我幫幫忙替無黨籍平地原住民立委候選人戊○○
      拉票。由於辰○○給我的一千元，我已經提供給戊○○後
      援會作為加菜使用，所以我願意提出等值的一千元供貴站
      查扣」之該段記載，此外，壬○○尚於調查員詢問之末供
      陳「這個就這樣是每個人都有，只是不會被查到而已，每
      個人都有．．．」等語（上開勘驗過程見本院卷第五宗第
      十四至十六頁），是亦足見壬○○確出自本意敘述辰○○
      給付伊一千元賄款之事實。至於天○○部分，其在調查員
      詢問時，雖一開始表示沒有收取一千元，然詢問後階段亦
      其復表示：「（問：我們只是要釐清楚事實而已，我們不
      想把事情搞得太複雜，你講清楚就好，數目字比較容易確
      定，到底給你多少？是一千還是四千？）一仟吧」，「（
      問：你是去哪邊拿的？還是他去你家裡？）在家裡」，「
      （你是否是天主教徒？天主教徒可不可以說謊？）當然不
      可以。他是說暗號，他怎麼說我不知道啦」，「（問：選
      舉前幾天還是選舉前幾個禮拜？）應該是一個禮拜」等語
      （勘驗過程見本院卷第五宗第三五頁反面至三七頁反面）
      ，亦與筆錄記載相符。己○○於調查員詢問是否收取一千
      元時，則稱：「（問：辰○○他給你的對不對？）對」，
      「（他給你一千元，是否要你投給戊○○？）就是我們的
      頭目，他要我們投給戊○○」，「問：你說那個頭目？頭
      目是辰○○）是的」，「（問：他什麼時候給你的？）去
      拉票的時候」，「（問：投票前？）是的」，「（問：有
      無補充的意見？以上所說的是不是都是真的？）是」，又
      調查員繕打完筆錄後，復又與己○○確認收取一千元之時
      間、地點及筆錄內容，從而，調查員所製作之筆錄亦無任
      何不實或違背受詢問人之本意。綜合本院勘驗調查員詢問
      錄音光碟之結果，戌○○、壬○○、天○○、己○○對於
      調查員以國語提問之理解程度均無顯著困難，調查員亦無
      何不正取供情事。而酉○○○、戌○○、壬○○、天○○
      、己○○五人於檢察官訊問時，亦均再次坦承有收受一千
      元賄款，與調查員詢問時之筆錄內容相符，而酉○○○等
      五人對於辰○○交付一千元賄款之時間、地點、方式，甚
      或一千元之流向，均供陳綦詳，是以若非辰○○果有給付
      酉○○○、戌○○、壬○○、天○○、己○○每人一千元
      之賄款，要求彼等投票予戊○○，上開五人實不會為如此
      之陳述。再關於酉○○○部分，雖因移送單位未能尋得詢
      問之錄音、錄影光碟而本院無從勘驗其受調查員詢問時之
      過程，然酉○○○既於檢察官訊問時亦為收受賄款之供述
      ，自無法僅因本院未能勘驗調查員詢問時之錄音錄影光碟
      ，即反認酉○○○於調查員詢問時有受到任何脅迫恐嚇或
      有非出於任意性之自白。是以，酉○○○、戌○○、壬○○、天○○、己○○五人於調查員詢問時所為自白，係出
      於任意性而得為本案認定辰○○、酉○○○、戌○○、壬○○、天○○、己○○五人犯罪之證據。再者，本案查無
      其他證據證明酉○○○、戌○○、壬○○、天○○、己○○與辰○○有何仇怨，上開五人亦無須甘冒自身亦須受刑
      事追訴之危險，而故意誣陷辰○○入罪，況酉○○○五人
      在隔離訊問之情況下，均一致指稱係辰○○給付賄款，而
      未提及係辰○○以外之人給付賄款，是辰○○確有給付一
      千元賄款之事實，彰彰明甚。又戌○○雖於檢察官訊問時
      供稱：「（問：辰○○有無說投給戊○○，可以拿一千元
      ？）有，在我家前面跟我講，是今年十一月。」（見選偵
      三號卷第五頁），與其於調查員詢問時供稱係在九十三年
      十二月五日其前往天主教三光新村教會作禮拜時，由辰○○告知立法委員選舉要支持戊○○等語有所不符，惟戌○○就辰○○有給付一千元賄款、是先期約再交付賄款之主
      要事實，前後供述皆屬一致，其所供稱之期約賄選日期雖
      有所出入，或係記憶不清所致，然尚不影響辰○○確有賄
      選、戌○○有收賄之事實。
（三）證人即法務部調查局北部第七機動工作組組員洪勝雄於本
      院審理時證稱：「（問：本案中壹仟元行賄部分，如何查
      獲這五個人收壹仟元，還有無其他人收賄，為何只有查到
      這個部分？）本案一開始是外套以及旅遊問題，所以我們
      將參加旅遊的選民都傳訊來訊問，分三個單位來訊問，北
      機組、台北縣調查站、新店分局，最後一天，台北縣調查
      站在問壬○○的時候，除了本案以外，都會加問是否尚有
      不法利益所得，其他人都沒有特別講，但壬○○突然這樣
      說收到壹仟元，所以我們問其他人時，都將壹仟元加入詢
      問，其中除了壬○○外，還有四人承認，就是這樣問出來
      。」，「（問：當初問原住民老人家，有無考量原住民老
      人對於漢語理解程度的問題？）我不清楚，我們有問，若
      他們回答有問題，或是不正常，因為他們有朋友、家人陪
      同，若聽不懂一定會問我們，我們會請翻譯來處理。」，
      「（問：本件酉○○○、天○○、己○○、壬○○、戌○○五位，是否有請翻譯？）受訊問人沒有提出請求，也沒
      有提到聽不懂問題。」（見本院卷第四宗第一二三頁反面
      、第一二四頁），「我們筆錄交付給他們看，若他們說不
      識字的話，我們都會朗讀給他們聽」（見本院卷第四宗第
      一二六頁）。是由證人上開證述可知，辰○○給付一千元
      賄款之事，係由壬○○主動提出，而調查員始會對其他人
      做此部分之詢問，益徵確有辰○○交付一千元、酉○○○
      等五人各收受一千元，而約定投票予戊○○之事實。
（四）綜上，酉○○○、戌○○、壬○○、天○○、己○○嗣於
      本院審理時翻異前詞，矢口否認有收受賄款，辯稱不諳國
      語，或係受到恐嚇心生畏懼，或為了早日返家始坦承受賄
      云云，均屬卸責推諉之詞，不足採信；而辰○○自始至終
      均辯稱無各給付一千元賄款予酉○○○、戌○○、壬○○
      、天○○、己○○云云，亦洵無足取。本件事證明確，辰
      ○○行賄犯行，酉○○○、戌○○、壬○○、天○○、己○○受賄犯行，均堪以認定。
三、論罪科刑部分：
（一）核被告辰○○所為，係犯行為時公職人員選舉罷免法第九
      十條之一第一項之行賄罪，被告酉○○○、天○○、己○○、壬○○、戌○○部分，係犯刑法第一百四十三條第一
      項之受賄罪。辰○○、戌○○期約賄賂之低度行為，為彼
      等嗣後交付、收受賄賂之高度行為所吸收，均不另論罪。
      被告辰○○先後所為五次投票行賄行為，時間緊接，所犯
      係構成要件相同之罪名，顯係基於概括犯意反覆為之，為
      連續犯，應依行為時刑法第五十六條規定以一罪論，並加
      重其刑。又查被告等犯罪後，刑法部分條文、公職人員選
      舉罷免法、罰金罰鍰提高標準條例分別經修正，而各於九
      十四年一月七日、九十四年十一月三十日、九十五年四月
      二十八日修正公布，並分別於九十五年七月一日、九十四
      年十二月二日、九十五年七月一日生效，按犯罪後刑罰法
      律修正新舊法比較適用，實務上計建有下列原則：
      1.比較新舊法，應就罪刑有關法定加減原因等一切情形，
        綜合其全部之結果而為比較，再適用有利於行為人之法
        律處斷 (最高法院八十八年度台上字第五八四○號判決
        參照)。
      2.須行為時法與裁判時法均有處罰，始有刑法第二條第一
        項之比較適用新、舊法（最高法院八十八年度台上字第
        七○一三號參照）。
      3.倘新、舊法均有處罰，而新法之適用範圍較諸舊法有所
        限制時，必其行為同時符合修正後之法律所規定之犯罪
        構成要件，始有刑法第二條第一項但書之適用（最高法
        院九十二年度台上字第四二三八號判決參照）。
      4.再者比較新舊法之結果，應全部適用舊法或新法，不得
        割裂適用（最高法院八十七年度台非字第四○○號判決
        ）。
      故經此比較適用結果，應全部適用舊法，或全部適用新法
      。經綜合比較修正前之公職人員選舉罷免法及刑法條文，
      被告辰○○部分，修正前之公職人員選舉罷免法第九十條
      第一項之法定刑較諸修正後之法定刑為輕，且依修正前之
      法定刑，倘判處六個月以下有期徒刑得易科罰金，而修正
      後之法定刑則不得易科罰金，自以修正前之法條為有利。
      又因其先後五次行賄有投票權之人，依修正前刑法，得論
      以連續犯，最高得判處有期徒刑七年六月，得併科新台幣
      六十萬元以上六百萬元以下罰金，而依修正後之刑法及修
      正前之公職人員選舉罷免法，則應併合處罰五次，最高得
      判處有期徒刑二十五年，得併科罰金二百萬元以上二千萬
      元以下罰金。因而綜合比較之結果，自以適用修正前之刑
      法及修正前之公職人員選舉罷免法有利。酉○○○、天○○、己○○、壬○○、戌○○部分，雖刑法第一百四十三
      條第一項並未修正，然依據修正後刑法施行法第一條之一
      及新修正刑法第三十三條第五款，刑法第一百四十三條第
      一項所得科之罰金刑最高為新台幣十五萬元，最低為新台
      幣一千元；然依被告酉○○○、天○○、己○○、壬○○
      、戌○○行為時之罰金罰鍰提高標準條例第一條前段、刑
      法第三十三條第五款規定，第一百四十三條第一項之罰金
      刑最高為銀元五萬元、最低額為銀元一元，若換算為新台
      幣，最高額雖與新法同為新台幣三萬元，然最低額僅為新
      台幣三元，因此自以被告酉○○○等人行為時關於科處罰
      金刑之法律較有利於被告。另刑法第四十一條第一項易科
      罰金之折算標準修正為新台幣一千元、二千元或三千元折
      算一日，較諸修正前刑法第四十一條第一項及修正前罰金
      罰鍰提高標準條例第二條之規定，易科罰金以銀元一百元
      、二百元、三百元即新台幣三百元、六百元、九百元折算
      一日，自以修正前之刑法第四十一條第一項較為有利，亦
      應適用修正前刑法之規定。故辰○○部分，應依修正前之
      刑法第五十六條、修正前公職人員選舉罷免法第九十條之
      一第一項論以連續行賄有選舉權人罪，被告酉○○○、天
      ○○、己○○、壬○○、戌○○等則應論以修正前刑法第
      一百四十三條第一項之受賄罪，並均整體適用修正前之刑
      法有關之規定。
（二）爰審酌選舉乃民主政治最重要之表徵，其攸關一國政治良
      窳甚鉅，而賄選為敗壞選風之主要根源，苟因金錢之介入
      ，不僅可能扭曲選民真意，甚且敗壞社會良善選風，嚴重
      妨礙民主政治之實現，被告等企圖透過賄選方式，圖謀特
      定候選人當選，破壞選舉之公平性或正當選舉文化，所為
      均已使民主政治之基石產生動搖，暨被告等人犯罪之動機
      、目的、手段、智識程度等一切情狀，分別量處如主文所
      示之刑，並均諭知易科罰金之折算標準。
（三）按「犯本章之罪或刑法分則第六章之妨害投票罪，宣告有
      期徒刑以上之刑者，並宣告褫奪公權」，公職人員選舉罷
      免法第九十八條第三項定有明文，爰依前開規定及刑法第
      三十七條第二項之規定，分別宣告被告辰○○褫奪公權二
      年，酉○○○、己○○、戌○○、天○○、壬○○各褫奪
      公權一年，以示懲儆。
（四）又按「公職人員選舉罷免法第九十一條第三項固規定『預
      備或用以行求期約或交付之賄賂，不問屬於犯人與否沒收
      之』。但如其賄賂已交付與有投票權人收受，收受者係犯
      刑法第一百四十三條第一項之罪，其收受之賄賂應依刑法
      第一百四十三條第二項之規定，於其對向共犯所犯投票受
      賄罪之從刑宣告沒收之，如全部或一部不能沒收時，追徵
      其價額，此時即不得再依上開規定對交付賄賂者為沒收之
      宣告。」，最高法院九十五年度台上字第一四七號判決可
      資參照。查辰○○分別交付予酉○○○、己○○、戌○○
      、天○○、壬○○五人之一千元賄款，均已交付與有投票
      權人（酉○○○、己○○、戌○○、天○○、壬○○）收
      受，自不得再依公職人員選舉罷免法第九十一條第三項規
      定對交付賄賂者（辰○○）為沒收之宣告，而應依刑法第
      一百四十三條第二項：「犯前項之罪者，所收受之賄賂沒
      收之。如全部或一部不能沒收時，追徵其價額」之規定，
      宣告沒收或追徵其價額。又雖壬○○業已將等值之受賄款
      交付調查人員扣案，惟該一千元並非所收受之賄賂，故仍
      應對其為所收受之賄賂沒收及不能沒收時追徵其價額之諭
      知。
乙、無罪部分：
一、公訴意旨略以：
（一）申○○係台北縣原住民婦女服務協會（下稱婦女協會）理
      事長，甲○○為婦女協會之前任理事長，戊○○為第五屆
      台北縣議員，並為九十三年十二月十一日所舉辦之第六屆
      立法委員選舉平地原住民候選人，申○○之婆婆為戊○○
      之表姐，故申○○與戊○○有親屬關係，而甲○○則為戊○○之前妻，另丑○○與戊○○為結拜兄弟，並登記為戊○○立委選舉之助選員。戊○○為參加第六屆立法委員選
      舉，於九十三年十月十一日前即開始規劃立委選舉事宜。
      其與申○○、甲○○均明知婦女協會之九十三年年度計劃
      並無「台北縣原住民九九重陽情、關懷老人心」（下稱九
      九重陽活動」，參加者並未嚴格限制為老人或須設籍於台
      北縣之原住民始得參加，且舉辦時已為該年十一月中旬，
      與九九重陽之舉辦名義顯不相符，其三人竟與丑○○共同
      基於對於具有平地原住民選民資格之洪秀花、張梅娟、黃
      玉妹等人（均經檢察官為不起訴處分）交付免費旅遊、飲
      食招待等不正利益之犯意聯絡，由戊○○以其台北縣議員
      名義，要求台北縣政府動支屬其額度內之「九十三年度地
      方建設經費」（即俗稱之議員配合款）三十萬元，補助婦
      女協會做為設備或活動用，並由申○○以婦女協會名義檢
      具活動計畫書等向台北縣政府申請全額補助，業經台北縣
      政府同意在案。申○○隨即籌畫該活動，惟並未嚴格限制
      為老人或設籍於台北縣之原住民始得參加，而實際係透過
      種種管道邀集具有平地原住民身分之立法委員選舉權者參
      與。嗣於同年十一月十三日九九重陽活動舉辦之當天，申
      ○○除雇用八輛大型遊覽車載運前述具有投票權之人計三
      百餘人前往野柳、金山等地旅遊外，並交付每位參加者各
      一件價值數百元之夾克，且分別於當天中餐及晚餐同在位
      於台北縣金山鄉○○村○○路五一巷九號之二兄弟食堂宴
      會廳，提供每桌二千元之飲食，各席開三十三桌，供免費
      食用，而參加者均事前即知不需支出任何費用。戊○○更
      於中午用餐時，偕同甲○○到場，並由丑○○（亦為原住
      民長老）向在場用餐之原住民介紹其為本屆原住民立法委
      員候選人，旋即播放戊○○之競選歌曲。戊○○並以麥克
      風對在場之原住民公開表示尋求本屆立法委員的支持等語
      ，現場並呼喊當選口號（阿美族語MADAMA）且逐桌一一敬
      酒，復於餐畢後與眾人握手拉票，與在場具有投票權之原
      住民達成立法委員選舉時投票予戊○○之約定，因認戊○○、申○○、甲○○、丑○○均係犯公職人員選舉罷免法
      第九十條之一第一項之交付賄賂及其他不正利益罪嫌云云
      。
（二）戊○○與辰○○，為使戊○○於第六屆立法委員選舉得以
      順利當選，乃基於對於有投票權人行賄之共同概括犯意聯
      絡，由辰○○自九十三年十一月十四日起，連續在如附表
      所示之時間、地點，交付一千元現金予酉○○○、天○○
      、己○○、壬○○、戌○○等人，約定投票予戊○○，因
      認戊○○亦涉犯公職人員選舉罷免法第九十條之一第一項
      之對有投票權人行求賄賂罪云云。
二、按犯罪事實應依證據認定之，無證據不得認定其犯罪事實，
    又不能證明被告犯罪或其行為不罰者，應諭知無罪之判決，
    刑事訴訟法第一百五十四條第二項、第三百零一條第一項分
    別定有明文。次按認定不利於被告之事實，須依積極證據，
    茍積極之證據本身存有瑕疵而不足為不利於被告事實之認定
    ，即應為有利於被告之認定，更不必有何有利之證據，而此
    用以證明犯罪事實之證據，猶須於通常一般人均不至於有所
    懷疑，堪予確信其已臻真實者，始得據以為有罪之認定，倘
    其證明尚未達到此一程度，而有合理性之懷疑存在，致使無
    從為有罪之確信時，即應為無罪之判決，此有最高法院八十
    二年度台上字第一六三號判決、七十六年台上字第四九八六
    號、三十年上字第八一六號等判例意旨可資參照。再按公職
    人員選舉罷免法第九十條之一第一項之賄選罪係以對於有投
    票權之人，行求期約或交付賄賂或其他不正利益，而約其不
    行使投票權或為一定之行使為構成要件。亦即須視行為人主
    觀上是否具有行賄之犯意，而約使有投票權人為投票權一定
    之行使或不行使；客觀上行為人所行求期約或交付之賄賂或
    不正利益是否可認係約使投票權人為投票權之一定行使或不
    行使之對價；以及所行求、期約、交付之對象是否為有投票
    權人而定。上開對價關係，在於行賄者之一方，係認知其所
    行求、期約或交付之意思表示，乃為約使有投票權人為投票
    權一定之行使或不行使；在受賄者之一方，亦應認知行賄者
    對其所行求、期約或交付之意思表示，乃為約使其為投票權
    一定之行使或不行使。且對有投票權人交付之財物或不正利
    益，並不以金錢之多寡為絕對標準，而應綜合社會價值觀念
    、授受雙方之認知及其他客觀情事而為判斷。最高法院著有
    九十二年台上字第八九三號判例可資參照。
三、公訴人認戊○○、申○○、甲○○、丑○○涉有上開犯行，
    無非以戊○○、申○○、甲○○、丑○○等人之供述、證人
    黃玉妹、洪秀花、張玉榮、黃天送、張梅娟、顏信福、張玉
    榮、李秀菊、張麗雪、陳秀悅、王慧湄、江再發、葉素清、
    邱文中、林菁華等人之證述、共同被告壬○○、天○○、酉
    ○○○、己○○、戌○○所為供述，以及婦女協會年度工作
    計畫、婦女協會會議紀錄、戊○○議員九十三年十一月二日
    台北縣議員用牋、婦女協會九三北原婦協字第○五○號函台
    北縣政府回函活動計畫、活動名冊、申○○合作金庫帳戶往
    來明細、婦女協會夾克收據、監聽譯文、服務處付款簽收簿
    、甲○○台新銀行中和分行帳戶往來明細、台北縣政府九十
    三年十一月十七日函、九九重陽節活動概算表、葉素清、江
    再發公司出貨紀錄等件為其論據。
四、訊據被告戊○○、申○○、甲○○、丑○○均堅決否認有何
    公訴意旨所認之犯行，分別辯解如下：
（一）戊○○辯稱：婦女協會係一依法登記之民間團體，伊並未
      參與運作，對於社團活動及財務運用，伊均不知情，而婦
      女協會於九十三年十一月十三日所舉辦之「九九重陽活動
      」，因需要活動經費補助，伊基於服務選民，因而同意出
      具議員箋單，請求台北縣政府以「九十三年度地方建設經
      費」補助活動所需經費三十萬元，有關該申請案，是否核
      准、核撥，均非被告所能掌握，而為台北縣政府之權限，
      伊歷年來出具議員牋單建議補助民間社團活動之設備或公
      益活動經費不計其數，並非僅針對婦女協會而已。又伊於
      九十三年十一月十三日中午本預定至台東參加其他活動，
      惟因九十三年十一月十三日當日伊自苗栗趕回台北不及，
      錯失班機起飛時間，始改變行程至台北縣金山鄉從事競選
      活動。伊係參選平地原住民立法委員，是至原住民聚集之
      場會發表競選演說、拜票，自屬理所當然，伊於九十三年
      十一月十三日中午至婦女協會所舉辦的活動拜票，未曾提
      至代為爭取活動經費一事，亦無人提及婦女協會與競選總
      部之關係，實無賄選之對價合意。公訴人認本件賄選之對
      行犯為一百七十五人，而上開一百七十五人僅有十八人因
      見伊到場，而心中自行聯想該活動或與選舉有關，而其餘
      在場之人，部分未聽到伊請求支持之語，部分僅認為係一
      般拜票，是伊之行為實不該當於公職人員選舉罷免法第九
      十條之一第一項交付賄賂罪之構成要件。再關於公訴人起
      訴伊與辰○○共同交付一千元賄款予酉○○○等人部分，
      亦無任何積極證據可證明伊有上開犯行，故伊亦不成立犯
      罪等語。
（二）申○○辯稱：重陽敬老活動，為婦女協會之例行活動，參
      與者均不需繳納參加費用，經費來源有時係台北縣政府，
      有時係行政院原住民委員會，有時係婦女協會自籌，九十
      三年度之重陽敬老活動，因伊向台北縣政府原住民行政局
      申請經費補助遭拒，遂向戊○○尋求幫助，由戊○○出具
      議員箋單，請求台北縣政府以九十三年度地方建設經費補
      助活動所需經費三十萬元，並經台北縣政府同意，又婦女
      協會就此例行性活動均會致贈紀念品，若未獲補助，則由
      婦女協會自籌，九九重陽活動所需花費，係伊先行支付，
      自伊及伊丈夫邱正財之帳戶內提出花用，之後再與婦女協
      會結算，婦女協會與戊○○競選總部所訂購之夾克，亦係
      分別給付貨款，故九九重陽活動所有經費支出，均與戊○○競選總部無涉，伊自無構成行賄罪。於九九重陽活動中
      ，並無人告知參與者該活動係與立法委員有關，也未表示
      參與者應支持戊○○始得用餐或領取夾克，自無從認定伊
      係欲以免費招待出遊、餐飲、贈送夾克之方式，交付賄賂
      或不正利益予參與者，是交付、收受賄賂之對價關係顯不
      存在。而婦女協會請年輕人擔任工作人員幫忙照顧參與活
      動之老人，亦屬常態無任何特異之處，公訴人認婦女協會
      未嚴格限制參與人之年紀，而係廣邀原住民參與，為伊構
      成行賄罪之佐證，亦有誤會等語。
（三）甲○○辯稱：九九重陽活動為婦女協會所舉辦，經費來源
      為台北縣政府與婦女協會，與戊○○競選總部無涉，九十
      三年十一月十三日當天，戊○○因自苗栗趕回不及，而錯
      失原本應至台東之班機，故改變行程至台北縣金山鄉從事
      競選活動，伊為戊○○競選總部人員，陪同戊○○拜票，
      實屬理所當然，伊亦無向參加者表示該活動由戊○○所招
      待，或參加者應支持戊○○始能用餐或領取夾克，是實無
      從認定伊藉由發表支持戊○○之言論，而與談話之對方或
      在場聽聞該等言論之有投票權人互達約其投票權為一定行
      使之意思合致，而犯行賄罪。選舉期間，候選人為加深選
      民印象，訂購印有其姓名之衣物，從事拜票活動，係屬常
      態。基於此，伊以戊○○競選總部名義向江再發訂購夾克
      ，亦無可議之處，而戊○○競選總部所訂購之六百件夾克
      ，部分價款係於九十三年十一月三十日由王慧湄提領伊台
      新銀行中和分行帳戶內之十萬元加以支付；至於前於九十
      三年十一月十九日，證人江再發因為需錢周轉軋票，請求
      伊協助之十二萬元，除少部分係之前積欠之貨款（非夾克
      貨款）外，其餘係借款，伊並無要幫婦女協會支付其所訂
      購之夾克貨款之意思，雖戊○○競選總部與婦女協會合計
      訂購夾克數量為一千零五十件，伊與江再發談妥將單價自
      二百五十元降至二百三十元，然自不能以此即認婦女協會
      之夾克款項支付定與戊○○競選總部有關等語。
（四）丑○○辯稱：伊在九十三年十一月十三日九九重陽活動舉
      辦當天，於中午用餐時，上台帶領參加者禱告，伊於參加
      活動之初，並不知道戊○○亦會到場，後來伊見戊○○到
      場，又因與戊○○係舊識，感情甚篤，知悉伊欲參選第六
      屆平地原住民立法委員之選舉，故臨時向台下參與之原住
      民表示請其多多支持戊○○，惟伊並無任何行賄之意思表
      示等語。
五、經查：
（一）關於公訴意旨（一）部分：
    1.申○○為婦女協會之理事長，而婦女協會於九十三年十一
      月十三日舉辦免費九九重陽旅遊活動，且致贈參加活動者
      一人一件紅色夾克作為紀念品等情，業據被告等人供承不
      諱，互核相符，且有活動計畫書附卷可憑（見本院卷第三
      宗第五○至第六六頁）。又婦女協會歷年來常在重陽節舉
      行敬老活動，如八十七年十一月三日，在北海岸旅遊風景
      區及台灣電力金山核二廠舉辦旅遊活動，經費補助單位係
      行政院原住民委員會；八十八年在屏東亦有舉辦；另八十
      九年十二月二十一日、二十二日在桃園縣蘆竹鄉尋夢谷森
      林樂園舉辦活動，經費補助單位為台北縣政府；九十二年
      十月四日至五日則在南澳舉辦，經費由婦女協會自籌，此
      參婦女協會檢送之領款收據、活動照片、台北縣政府函文
      、婦女協會八十九年度關懷老人之旅遊活動成果報告書等
      件附卷可稽（見本院卷第一宗第四三頁至第五五頁），是
      被告等人辯稱婦女協會舉辦重陽敬老活動係屬常態，非因
      九十三年度第六屆立法委員選舉而特地舉辦等語，自非子
      虛。
    2.婦女協會九十三年度九九重陽活動，係於九十三年十月間
      即已開始籌畫準備，由時任台北縣議員之戊○○，出具議
      員用牋請求台北縣政府以「九十三年度地方建設經費」補
      助活動所需經費三十萬元，而後獲台北縣政府允許動用上
      開經費補助婦女協會該次活動等情，有婦女協會九十三年
      度第三次理監事聯席會議紀錄、戊○○九十三年十一月二
      日致台北縣政府議員用牋、台北縣政府九十三年十一月十
      七日北府社團字第○九三○七四二一三九號函（見本院卷
      第一宗第六一頁、九十三年度選偵字第十號卷《下稱選偵
      十號卷》第一宗第一二二頁、第一二三頁）等件在卷可憑
      。而依據卷附之台北縣政府八十八年三月二日北十四會恩
      議乙字第五四九五號函（見本院卷第一宗第二七頁），所
      謂「補助地方建設經費」之支用範圍，除教育部分、經建
      交通部分外，尚包括其他社團（縣級以上政府登記立案）
      及後備軍人輔導中心之設備或公益活動，是以，戊○○以
      議員身分，建議台北縣政府動用地方建設經費補助婦女協
      會九十三年度九九重陽活動，實無任何不妥之處。實則，
      以九十二年間觀之，戊○○即有數次基於議員身分，出具
      議員用牋，建議台北縣政府動支地方建設經費補助婦女協
      會各式活動，並獲台北縣政府核准，此業據本院向台北縣
      政府調閱婦女協會九十二年度核銷經費之相關資料即明（
      見本院卷第二宗第一二六頁至第二三七頁），參以戊○○
      身為平地原住民，在其權限範圍內，為原住民謀取福利，
      爭取經費辦理各項活動，實屬合情合理。在九十三年度，
      戊○○仍循以往模式建議台北縣政府補助婦女協會之九九
      重陽活動，實難因戊○○欲參選九十三年度第六屆平地原
      住民立法委員選舉，即遽認其有以招待平地原住民旅遊作
      為賄選手段之行為。
    3.婦女協會該次活動中所贈送予參加者之夾克，係向證人江
      再發訂購，數量共為四百五十件，另戊○○競選總部亦由
      甲○○出面，向江再發訂購六百件夾克作為競選人員穿著
      之用，並由甲○○與江再發談妥單價為二百三十元（印字
      、繡字另計）等情，除為甲○○、申○○所不爭執，核與
      證人江再發證述相符（見本院卷第二三第二六四頁）。衡
      諸常情，大量訂購商品時，通常可與商家洽談較有利之價
      格，商家也較願意降價，甲○○為婦女協會前理事長（此
      業經被告所確認），與婦女協會自屬關係密切，其當時又
      係戊○○競選總部之人員，恰巧婦女協會有訂購夾克作為
      紀念品之需求，是甲○○即合併婦女協會與戊○○競選總
      部訂購夾克之數量，要求江再發降低夾克單價，以求減少
      成本支出，並無違常情，而夾克係屬可分之物品，談妥價
      格後，再由婦女協會、戊○○競選總部各自就其所訂購之
      數量支付貨款，實行上並無困難。而本件夾克貨款之支付
      ，據證人江再發於本院審理時證述：九十三年十一月十九
      日伊因為要趕銀行三點半（軋票），且甲○○與其中間尚
      有貨款約一萬八、九千元未清，故其即向甲○○表示請她
      先給付未清之貨款，並向甲○○借款應急，因其需要十二
      萬元，故請求甲○○先給十二萬元；另於九十三年十一月
      三十日，伊再到戊○○服務處收了十萬元夾克貨款，六百
      件夾克貨款共十二、十三萬元，扣除九十三年十一月三十
      日之十萬元，其餘部分則由九十三年十一月十九日伊向甲○○商借的部分抵銷；在伊認知中，九十三年十一月十九
      日向甲○○拿的十二萬元與婦女協會訂購之四百五十件夾
      克並無關係；婦女協會訂購之四百五十條夾克，貨款十萬
      三千五百元，係由申○○另外給付等語（見本院卷第二宗
      第二六四頁、第二六五頁、第三宗第二○頁），參以戊○○服務處付款簽收簿上確記載證人江再發在九十三年十一
      月十三日、同年月三十日各取走十二萬元、十萬元，十萬
      元旁尚註記「衣服外套」（見選偵十號卷第一宗第二二八
      頁），則戊○○競選總部所訂購之六百件夾克所生貨款，
      應係由甲○○分別於九十三年十一月十九日、同年月三十
      日給付，而申○○代表婦女協會所訂購之貨款則由伊另行
      給付。又證人江再發前後曾就夾克貨款開立二張發票，第
      一張發票之開立日期為九十三年十一月十八日，數量為一
      千零五十件，單價二百三十八點九三元，金額共計二十五
      萬零八百八十元，第二張統一發票開立日期為九十四年一
      月十七日，數量四百五十件，金額十萬三千五百元，買受
      人均係婦女協會，此參卷附之統一發票二紙即明（見選偵
      十號卷第一宗第二一四頁、第二宗第二八五頁）。而開立
      發票之經過，證人江再發於本院審理時證述：九十三年十
      二月八日上午，申○○打電話給伊，要伊開婦協的衣服發
      票過去，因為他們需要核銷，伊表示甲○○的發票是否要
      一同開過去，申○○表示一起開過去，所以伊就把所有數
      量加在一起開了一張發票，後來申○○告知伊開錯了，所
      以伊又重新開了一張四百五十件夾克的發票等語（見本院
      卷第二宗第二六五頁反面、本院卷第三宗第二○頁）。再
      觀諸申○○所使用之行動電話0000000000之通
      話紀監聽譯文（見九十三年度他字卷第二五二號卷第一○
      八頁），申○○於九十二年十二月八日早上致電江再發時
      ，僅告知江再發發票抬頭寫婦女協會，且並無確切指示告
      知發票上夾克數量，是以江再發之所以將夾克一千零五十
      件全部開立一張發票，應係誤認申○○之意思，以為申○○所稱將甲○○的發票一同開過去，係指開立同一張發票
      之意。蓋申○○既已指示江再發發票之買受人開立婦女協
      會名義，欲用以核銷款項，若將戊○○競選總部所訂購之
      另外六百件夾克亦加入購買夾克之數量內，將使實際婦女
      協會訂購夾克之數量與發票數額不符，核銷上應會出現困
      難，故申○○理應不會如此要求開立發票；況且，若婦女
      協會九九重陽活動所贈送之夾克，確係由戊○○為求勝選
      而給付之賄賂物，對於如此法所不許之行為，自當小心謹
      慎避人耳目，豈有明目張膽故意要求將婦女協會、戊○○
      競選總部所購買之夾克開立一張發票，而使人產生賄選聯
      想？此外，公訴人就婦女協會贈送參與九九重陽活動者之
      夾克，係由戊○○所出資作為賄選之代價一節，尚未能舉
      證證明，是尚難認定九九重陽活動之紀念品夾克，係戊○○為達賄選目的所交付之物。
    4.又候選人於競選期間，至各地選民聚集之處拜票請求支持
      ，係屬極其平常之事，戊○○係參選第六屆平地原住民立
      法委員之候選人，是其自會至原住民聚集之處從事競選活
      動，本次九九重陽活動係婦女協會所舉辦，所參加者均係
      北區五十歲以上之原住民，此業據婦女協會理事長申○○
      於檢察官偵訊時證述明確（見選偵十號卷第一宗第一六七
      頁），故可推認該次活動之參與者，有絕大部分應係平地
      原住民立法委員選舉之有選舉權人，是以戊○○與其競選
      人員至該處拜票尋求支持，純屬競選期間候選人之合理競
      選行為，尚難以戊○○及其競選團隊有於中午用餐時間，
      至九九重陽活動會場上台致詞，請參與之原住民同胞在第
      六屆平地原住民立法委員選舉時惠賜戊○○一票，即認該
      次活動係戊○○及其競選團隊為賄選所舉辦。又據申○○
      於檢察官訊問時供稱：伊係在九十三年十一月十三日當天
      接近中午時才告知丑○○戊○○會參加九九重陽活動，因
      為戊○○要到當天接近中午時才能確定他是否能來等語（
      見選偵十號卷第一宗第一六六頁），核與戊○○供稱伊並
      非一開始即打算參加九九重陽活動，係因九十三年十一月
      十三日原訂之行程未能趕上，始改變行程轉至金山地區從
      事競選活動，而於中午用餐時間至九九重陽活動會場拜票
      等語相符。且戊○○於九十三年十一月十三日之預定行程
      ，係於當日上午至苗栗南庄參加賽夏族矮靈祭後，早上十
      點趕至台東參加一修女發願之活動，戊○○選民服務處之
      特別助理林菁華並幫戊○○訂妥九十三年十一月十三日立
      榮航空股份有限公司台北至台東之班機，而申○○原本雖
      有邀請戊○○參與婦女協會九九重陽活動，但戊○○並未
      要求林菁華將九九重陽活動排入行程當中，後來因為戊○○沒有趕上台北飛往台東之班機，始未至台東，而臨時參
      加了婦女協會九九重陽活動等情，業據證人林菁華於本院
      審理時證述明確（見本院卷第五宗第一二九頁至第一三一
      頁反面），且立榮航空股份有限公司九十五年一月十八日
      立航字第二○○六○○二七號函，亦說明：戊○○確曾預
      定九十三年十一月十三日由台北起飛至台東之班機，表定
      起飛時間為上午十一時二十五分，此參上開函文即明（見
      本院卷第五宗第二二頁）。從而，戊○○辯稱伊係因完成
      苗栗行程後，未能趕上原定飛往台東之班機，始臨時起意
      前往金山進行競選活動等語，亦非虛構，益徵該次活動之
      舉辦原因，實與戊○○競選立法委員無涉。
    5.再經辯護人於本院審理聲請傳訊當日參與九九重陽活動之
      洪秀花等十八人到庭作證，對於該活動之認知、過程及相
      關了解，其中：
    就本次舉辦「九九重陽敬老」活動之目的，其中證人午○○證述係為重陽節而舉辦（見本院卷第五宗第五二頁），
      證人宇○○、未○○、丙○○、辛○○、卯○○、子○○
      、宙○○、癸○○、庚○○、亥○○○、乙○○等人則純
      粹認為係帶老人家去玩（見本院卷第五宗第九七頁反面、
      第一○○頁、第一二六頁、第一二八頁、第一三○頁反面
      、第一六○頁、第一七二頁反面、第一七五頁、第一七七
      頁、第一七九頁、第一八一頁反面）；另證人玄○○○證
      述係敬老尊賢活動（見本院卷第五宗第一三五頁），證人
      丁○○認為只是出去玩而已（本院卷第五宗第一五八頁）
      。並無任何人證稱係為了戊○○選舉而舉辦該次活動。
    詢及是否有人告知活動係何人招待或何人出錢時，證人即
      未○○、辛○○、卯○○、鄭黃玉妹、丁○○、子○○、
      乙○○均表示「沒有」（見本院卷第五宗第一○○頁、第
      一二八頁、第一三○頁反面、第一三五頁、第一五八頁反
      面、第一七○頁反面、第一八一頁反面）；另因該次活動
      係透過各地之原住民發展協進會幫忙召集，是亦有寅○○
      、宙○○證稱係協進會舉辦、招待（見本院卷第五宗第一
      三三頁、第一七三頁）；庚○○、張梅娟則表示係婦女協
      會所舉辦（見本院卷第四宗第十八頁、本院卷第五宗第一
      七七頁反面）。綜合證人證述，並無任何一人證述係戊○○出錢舉辦或招待，是顯見證人亦均無該次選舉係戊○○
      為了選舉而招待原住民遊玩之認知。
    又該次活動所贈送之夾克，巳○○、宇○○、未○○、丙○○、辛○○、卯○○、玄○○○、子○○、潘玉蘭、癸○○、亥○○○、乙○○、黃○○均證稱在領到夾克時，
      並無人告知發夾克之目的（見本院卷第五宗第六○頁、第
      九八頁、第一○○頁反面、第一二六頁反面、第一二八頁
      反面、第一三○頁反面、第一三五頁反面、第一七一頁、
      第一七三頁、第一七六頁反面、第一八○頁、第一八二頁
      、第一八四頁反面），另午○○、丁○○、癸○○、洪秀
      花證稱該夾克係因婦女協會舉辦而送給老人家做紀念（見
      本院卷第四宗第十六頁反面、第五宗第五二頁、第一六○
      頁、第一七六頁），庚○○更證稱該夾克應係婦女協會
      出錢購買（見本院卷第五宗第一七八頁反面）。另午○○
      證稱以往幾乎都有參加婦女協會每年所舉辦之重陽敬老活
      動，幾乎也都有送紀念品，像是肥皂、毛巾類的（見本院
      卷第五宗第五三、五四頁），玄○○○證稱婦女協會以往
      也曾舉辦過重陽敬老活動，以往之活動也有送紀念品，例
      如夾克（見本院卷第五宗第一三五頁反面、第一三六頁）
      ；衡情團體舉辦大型活動時，送紀念品予參與者，本屬常
      態，依上開證人證述，發送夾克時，並無人特別告知目的
      ，而參與者亦少有詢問，顯見對於婦女協會舉辦此次活動
      贈送夾克一事，本無任何不妥之處。再者，更無任何一人
      表示夾克係戊○○所贈，或以明示或暗示之方式希冀參與
      者收下夾克後即投票予戊○○，益徵公訴人認夾克係被告
      等人交付之賄賂，尚乏所據。
    又前揭證人雖於警察、調查員詢問時，或有該次活動與戊○○有關、由戊○○舉辦、招待等言詞，然經本院進行交
      互詰問程序後，午○○、地○○、丙○○、卯○○、丁○○、亥○○○均否認彼等於警察、調查員詢問時所為上開
      陳述（見本院卷第五宗第五四頁、第九五頁反面、第九六
      頁、第一二六頁反面、第一三一頁反面、第一五九頁、第
      一七六頁、第一八○頁），復表示遭詢問時非常害怕，或
      不了解筆錄記載等語，且上開證人午○○、卯○○、丁○○、亥○○○於本院作證時，因為不諳國語，需透過翻譯
      始能了解辯護人、檢察官、本院訊問之意義，而其於警察
      、調查員詢問時，筆錄中並無翻譯在現場之記載，是彼等
      是否了解詢問人之真意，即有疑義；而本件又查無在警詢
      、調查員詢問時，上開證人所為之陳述有較彼等於本院作
      證時所為證述較為可信之情形，是無法僅以彼等於警詢、
      調查員詢問時不利於被告等之證詞，即據以認定被告等人
      之犯行。另巳○○證述其曾表示該次活動與立委選舉有關
      ，係其心中自行聯想的（見本院卷第五宗第六○頁），宇
      ○○表示究竟是否係戊○○招待伊不清楚（見本院卷第五
      宗第九八頁反面），子○○證述並沒有人告知活動係戊○○招待的（見本院卷第五宗第第一七一頁反面），宙○○
      證述曾於調查員詢問時所表示意會到該次活動與選舉有關
      ，係其自行猜測的（見本院卷第五宗第一七四頁），更有
      甚者，庚○○證稱係因檢察官向其表示若承認犯行，可獲
      得緩起訴處分，伊才承認收賄等語（見本院卷第五宗第一
      七八頁）。又宇○○、丁○○、宙○○明確表示不會將該
      次活動與選舉聯想在一起（見本院卷第五宗第九九頁反面
      、第一六○頁、第一七四頁），黃天送、寅○○證稱不會
      聯想活動係戊○○舉辦或出錢的（見本院卷第四宗第十六
      頁反面、第五宗第一三四頁反面）。且依卷內證據，尚無
      法認定有任何人直接或間接告知參與活動者，該次活動係
      戊○○舉辦、招待或出資，是縱認有參與者因見戊○○到
      場拜票，而認為活動或與選舉有關，亦係其個人認知，無
      法佐證被告等人有賄選之行為或故意，更無法據此認定參
      與活動者已與被告等人達成投票予戊○○之合意。
    是以上開證人證詞觀之，實無從認定該次活動係與戊○○
      選舉有直接之關聯。而經本院調閱台灣台北地方法院檢察
      署九十四年度選偵字第三號偵辦本次九九重陽活動賄選案
      件之卷宗，查閱卷內筆錄，其餘參與九九重陽敬老活動旅
      遊之人，亦未證述本件活動確係戊○○為選舉而舉辦、招
      待，夾克係用以賄選，而足以認定被告等人對有投票權人
      交付賄賂而約求投票予戊○○。
    6.又當今現代民主社會，在選舉期間，每個人均可自由選擇
      所支持之候選人，在不違反法律規定之前提下，抒發己見
      或告知他人支持之對象、原因，甚或為所支持之候選人拉
      票，請親朋好友支持，均非法所不許。甲○○為戊○○競
      選總部之工作人員，其陪同戊○○至九九重陽活動會場從
      事競選活動，請求選民支持戊○○，本屬理所當然。又丑
      ○○供稱伊與戊○○私交甚篤，是伊在九九重陽活動中午
      見戊○○到場後，心情愉悅，亦希望戊○○能順利當選，
      始在台上帶領台下民眾，呼喊當選口號「阿美族語MADAMA
      」，亦無超出一般人表達支持特定候選人之合理範圍，是
      甲○○、丑○○雖有前揭公開在九九重陽活動場合呼籲大
      家支持戊○○之行為，亦難遽此即以賄選罪相繩。
    7.又公訴人所舉之其他證據，或在顯現婦女協會、申○○、
      甲○○帳戶內之資金往來情形，或在表示江再清向其上游
      廠商訂貨之情形，均無從證明被告等人之犯行。再查本件
      檢察官曾以參與九九重陽活動之柯秀妹等一百三十六人自
      白犯罪，而為職權不起訴處分，此參檢察官於九十四年七
      月二十日所為之不起訴處分書即明（見本院卷第四宗第一
      七二頁至第一九二頁），並據以認定被告等人行賄之犯行
      ，惟政府舉辦多項原住民之活動，常係相關單位自行負擔
      費用，參與之原住民無庸支付費用，因而柯秀妹等一百三
      十六人參與本件九九重陽活動，是否能有戊○○同意以其
      分配款（即動用台北縣政府九十三年度地方建設經費）支
      助活動費用之認知，甚或有行賄有投票權人之認知，實不
      無疑問，參以前開證人庚○○之證述，堪認柯秀妹等人應
      係為圖避免麻煩而以自白換取職權不起訴之處分。更且尚
      有參與本件九九重陽活動之郭大博、林阿卻等人因堅稱不
      知賄選而經檢察官以犯罪嫌疑不足而為不起訴處分，黃唐
      愛玫等人堅稱不知賄選仍為檢察官認定有收受賄賂犯行而
      為職權不起訴處分，此有檢察官分別於九十四年七月二十
      日、九十五年一月二十五日所為之不起訴處分書共三份在
      卷可稽（見本院卷第四宗第一四四頁至第一七一頁、本院
      卷第五宗第二八九頁至第二九五頁），因而尚難併以柯秀
      妹等人之自白為認定被告等人行賄之依據。此外，尚查無
      其他證據，足資證明被告等人確有透過舉辦九九重陽活動
      、贈送夾克之手段，以達其賄選目的，亦無從認定參與活
      動之原住民有與被告等人達成投票予戊○○之合意，實難
      認戊○○、甲○○、申○○、丑○○等人共同觸犯公職人
      員選舉罷免法第九十條之一第一項之投票行賄罪。
（二）公訴意旨（二）部分：
      辰○○有於如附表所示之時間、地點，期約並交付賄賂予
      酉○○○、己○○、天○○、戌○○、壬○○等人，前已
      敘及，惟辰○○、酉○○○、己○○、天○○、戌○○、
      壬○○等人，均無人敘及在期約或交付一千元賄款之過程
      中，有戊○○在場，或戊○○知悉此事，而辰○○本身為
      了支持特定之候選人，希冀其能當選，而在戊○○不知情
      之情形下，給付賄款予有投票權之人，亦不無可能，故而
      雖然辰○○交付賄款予酉○○○等人，係要求彼等投票予
      戊○○，惟尚難以此即認定戊○○與辰○○有期約或交付
      賄賂予有投票權之人約為一定投票權行使之概括犯意聯絡
      。而公訴人亦未能提出其他佐證證明戊○○有與辰○○共
      犯公職人員選舉罷免法第九十條之一第一項之投票行賄罪
      ，自難認戊○○有公訴人所指之犯行。
（三）從而，本件尚乏積極證據足資證明戊○○、甲○○、申○○、丑○○等人有上開公訴意旨所述之犯行而涉犯公職人
      員選舉罷免法第九十條之一第一項之投票行賄罪，揆諸首
      揭規定及說明，即均應為戊○○、甲○○、申○○、丑○○等人無罪之諭知，用期適法。
據上論斷，應依刑事訴訟法第二百九十九條第一項前段、第三百
零一條第一項，修正前公職人員選舉罷免法第九十條之一第一項
、第三項、第九十八條第三項，刑法第二條第一項前段、第十一
條前段、修正前刑法第五十六條、第一百四十三條第一項、第二
項、第三十七條第二項、第四十一條第一項前段，罰金罰鍰提高
標準條例第一條前段、修正前罰金罰鍰提高標準條例第二條，現
行法規所定貨幣單位折算新台幣條例第二條，判決如主文。
本案經檢察官詹喬偉到庭執行職務。
中    華    民    國    九十五  年  七    月    六    日
                      台灣台北地方法院刑事第一庭
                          審判長法  官  陳興邦
                                法  官  吳秋宏
                                法  官  劉素如
以上正本證明與原本無異。
如不服本判決，應於判決送達後10日內向本院提出上訴狀 (應抄
附繕本)。
                                書記官  劉甄庭
中    華    民    國    九十五  年  七    月    七    日
 附表
┌──┬─────┬────────┬────────────┬────────────┐
│編號│ 投票權人 │   賄選時間     │       賄選地點         │       賄選情形         │
│    │          │                │                        │                        │
├──┼─────┼────────┼────────────┼────────────┤
│ 一 │ 酉○○○ │九十三年十一月十│ 台北縣汐止市○○○路三 │ 辰○○交付一千元予陳曾 │
│    │          │四日            │ ○二巷七號一樓         │ 菊蘭，要求陳曾蘭投票予 │
│    │          │                │                        │ 戊○○                 │
├──┼─────┼────────┼────────────┼────────────┤
│ 二 │ 己○○   │選舉期間內不詳時│ 台北縣汐止市○○○路三 │ 辰○○交付一千元予沈阿 │
│    │          │間              │ ○二巷五號二樓         │ 玉，要求己○○投票予宋 │
│    │          │                │                        │ 進財                   │
├──┼─────┼────────┼────────────┼────────────┤
│ 三 │ 天○○   │九十三年十二月初│ 台北縣汐止市○○○路三 │ 辰○○交付一千元予黃政 │
│    │          │某日            │ ○二巷一號二樓         │ 勇，並以手勢比二號，要 │
│    │          │                │                        │ 求天○○投票予二號候選 │
│    │          │                │                        │ 人戊○○。             │
├──┼─────┼────────┼────────────┼────────────┤
│ 四 │ 壬○○   │九十三年十二月初│ 台北縣汐止市○○○路三 │ 辰○○交付一千元予林阿 │
│    │          │某日            │ ○二巷十號二樓         │ 基，要求壬○○投票予宋 │
│    │          │                │                        │ 進財                   │
├──┼─────┼────────┼────────────┼────────────┤
│ 五 │ 戌○○   │九十三年十二月五│ 天主教三光新村教會、台 │ 辰○○先於九十三年十二 │
│    │          │日（期約）、同年│ 北縣汐止市○○○路三○ │ 月五日在戌○○前往天主 │
│    │          │月十二日（交付）│ 二巷四號               │ 教三光新村教會作禮拜時 │
│    │          │                │                        │ ，告知戌○○立法委員選 │
│    │          │                │                        │ 舉時要投給戊○○，投完 │
│    │          │                │                        │ 票後會給其一千元，而期 │
│    │          │                │                        │ 約為一定投票權之行使。 │
│    │          │                │                        │ 復於九十三年十二月十二 │
│    │          │                │                        │ 日，戌○○做完禮拜後， │
│    │          │                │                        │ 辰○○在台北縣汐止市樟 │
│    │          │                │                        │ 樹二路三○二巷四號陳蓮 │
│    │          │                │                        │ 妹住處，交付戌○○賄款 │
│    │          │                │                        │ 一千元                 │
└──┴─────┴────────┴────────────┴────────────┘


司法院資訊處製作；財團法人民間司法改革基金會備份。
